臺灣高等法院民事判決
109年度上字第31號
上  訴  人  何𤆬治  
訴訟代理人  沈晉瑋律師
複 代理 人  邱邦傑律師
被上訴人    民生首富公寓大廈管理委員會


法定代理人  陳美智  
訴訟代理人  廖芳萱律師
複 代理 人  黃佑民律師
            張雅婷律師

上列當事人間請求確認區分所有權人會議決議無效等事件，上訴
人對於中華民國108年11月12日臺灣新北地方法院108年度訴字第
2090號第一審判決提起上訴，本院於109年6月23日言詞辯論終結
，判決如下：
    主      文
上訴駁回。
第二審訴訟費用由上訴人負擔。
    事實及理由
一、上訴人主張：伊為新北市板橋區民生首富社區公寓大廈（下
    稱民生首富社區）之區分所有權人，民生首富社區於民國10
    8年2月17日召開區分所有權人會議（下稱系爭區權會）選舉
    新任管理委員，會前已先公告開會通知及選票樣張，採1人1
    票之方式選任管理委員。然系爭區權會主席於會議當場提出
    臨時動議，要求表決是否同意改以1人3票方式選任管理委員
    ，在未清點贊成與反對之實際票數情況下，主席即宣告決議
    通過（下稱系爭決議），旋以1人3票之方式進行新任管理委
    員之選舉投票（下稱系爭選舉）。系爭決議㈠表決時未清點
    票數，欠缺決議之成立要件；㈡以臨時動議變更預先公告之
    選舉事項，違反公寓大廈管理條例（下稱公寓條例）第30條
    第2項規定，依民法第56條第2項規定，應屬無效。系爭區權
    會嗣以系爭決議之1人3票方式進行系爭選舉，其選舉結果亦
    當然無效。爰先位訴請確認系爭決議及系爭選舉之結果均無
    效。又如認上開事由未致系爭決議無效，因伊已於系爭區權
    會當場就前開程序瑕疵聲明異議。爰依公寓條例第1條第2項
    及民法第56條第1項之規定，備位訴請撤銷系爭決議，並確
    認依系爭決議進行之系爭選舉結果無效。
二、被上訴人則以：系爭區權會應以1人1票或1人3票之方式選任
    管理委員，均屬決議之方法，而與決議內容無涉。公寓大廈
    區分所有權人會議決議選任管理委員，其決議內容並無任何
    違反法令或規約之情。又上訴人及其配偶均有參與系爭區權
    會，皆未對選舉新任管理委員之決議方法當場表明異議，故
    上訴人並無請求撤銷系爭決議之資格。民生首富社區係以集
    會方式選舉管理委員，依人民團體選舉罷免辦法第4條規定
    ，得經出席會議人數3分之1以上之同意，採用無記名限制連
    記法；而系爭區權會暨經出席住戶超過3分之1以上之同意，
    採行1人3票之無記名限制連記法進行管理委員之選舉，系爭
    決議之程序及系爭選舉之結果自無違法可言。　
三、原審為上訴人敗訴之判決，上訴人不服提起上訴，其上訴聲
    明為：㈠原判決廢棄。㈡先位聲明：⒈確認系爭決議無效。⒉確
    認依系爭決議辦理之系爭選舉結果無效。㈢備位聲明：⒈系爭
    決議應予撤銷。⒉確認依系爭決議辦理之系爭選舉結果無效
    。被上訴人則為答辯聲明：上訴駁回。　　
四、上訴人主張其為民生首富社區之區分所有權人，上訴人及其
    配偶均有出席系爭區權會，系爭區權會主席以舉手表決之方
    式通過系爭決議，並依系爭決議採1人3票之選舉方式進行系
    爭選舉等情，為兩造所不爭執，且有上訴人土地及建築改良
    物所有權狀、系爭區權會開會通知單、簽名單、會議記錄、
    系爭選舉選票可證（見原審調解卷第31至35、37、39至45、
    53至59、73至103、107至139、143至197、255至263頁），
    堪信為真實。　
五、本院之判斷：
　㈠上訴人以系爭決議有無效或得撤銷之事由，主張系爭選舉結
    果無效，並無理由：
　⒈按法律行為，不依法定方式者，無效。但法律另有規定者，
    不在此限。民法第73條定有明文。此所謂之法定要式行為，
    其適用之前提，自以「法律」就特定之法律行為，明定須踐
    履一定之方式，且未就方式之欠缺另行規定其效力者，始足
    當之。次按民法第56條第1項本文規定：總會之召集程序或
    決議方法，違反法令或章程時，社員得於決議後3個月內請
    求法院撤銷其決議。總會決議係由同一內容之多數意思表示
    合致而成立之合同（協同）行為，亦屬法律行為。是民法第
    56條第1項既已就總會之決議方法違反法令者，另規定其效
    力為得撤銷，自無從再適用同法第73條本文規定，認決議方
    法為違反法令者為無效。前開規定及說明，依公寓條例第1
    條第2項規定，於區分所有權人會議之決議亦有適用。又按
    公寓大廈成立管理委員會者，管理委員之選任，依區分所有
    權人會議之決議。但規約另有規定者，從其規定。此觀公寓
    條例第29條第2項規定亦明。　
　⒉查上訴人主張系爭選舉結果無效，係以系爭選舉採「1人3票
    」連記法選舉產生次屆管理委員，違反被上訴人108年第2次
    管理委員會議（下稱管委會）所決議之「1人1票」單記選舉
    方式，及依據該次管委會決議所製作之選票樣張（見原審調
    解卷第37、39頁）。然依前揭說明，管理委員之選任，依公
    寓條例第29條第2項規定，係依區分所有權人會議或規約定
    之，並未規定得以管委會決議規定。民生首富社區規約（下
    稱系爭規約）第7條第3款規定：委員應以下列方式之一選任
    ：⑴委員名額未按分區分配名額時，採記名方式選舉，並以
    獲出席區分所有權人及區分所有權比例多者為當選。⑵委員
    名額按分區分配名額時，採無記名方式選舉，並以獲該分區
    區分所有權人多者為當選。⑶會議召集人或主席得徵求與會
    者半數以上之同意，變更記名、無記名或單記、雙記之選舉
    方式（見原審調解卷第20頁）。並未明定管理委員之選舉方
    式應採單記或連記之方法進行，參以上訴人主張應適用之內
    政部會議規範第94條規定：「選舉得採單記法，連記法或限
    制連記法，除各該會議另有規定外，一次選舉之名額在二名
    以上者，以採連記法為原則；在三名以上者，得採限制連記
    法，其連記額數以應選出人總額之過半數為原則」（見本院
    卷第226頁）；與區分所有權人選舉管理委員相類，同屬人
    合團體選舉規範之人民團體選舉罷免辦法第4條第1項規定：
    「人民團體之選舉，其應選出名額為一名時，採用無記名單
    記法；二名以上時，採用無記名連記法。但以集會方式選舉
    者，得經出席會議人數三分之一以上之同意，採用無記名限
    制連記法」。足見一次選舉之名額在2名以上者，採用連記
    法投票，以求當選者均為團體中多數人所肯認之對象者，方
    為人合團體選舉（決議）應適用之一般法理（民法第1條參
    照）。查上訴人主張民生首富社區系爭選舉係將住戶區分3
    組，每組選出3名新委員，合計9名管理委員組成管理委員會
    （見原審調解卷第37頁會議紀錄），為兩造所不爭執，是就
    選舉名額2名以上之系爭選舉，系爭區權會採用連記法投票
    方式進行，實與人合團體選舉方式之一般法理無違。上訴人
    主張系爭選舉違反管委會108年第2次會議所決議之「1人1票
    」單記選舉方式而無效，然管委會決議內容並非「法律」規
    定，管委會決議管理委員選舉方式之法律依據為何、何以違
    反管委會決議即屬「不依法定方式」等節，經本院命上訴人
    表明所憑為何後，上訴人僅回復稱於本件無討論實益云云，
    並未為任何說明（見本院卷第241頁），自難認其主張有據
    。
　⒊況按管理委員之選舉，係區分所有權人以合同（協同）行為
    決定管理委員人選，性質上亦屬區分所有權人會議之決議，
　　，管理委員之選舉係採「單記法」或「連記法」產生決議（
　　選舉結果），乃屬決議方法之違反，是即令系爭選舉決議之
    方法於法有違，依前揭說明，亦僅得依民法第56條第1項規
    定，於決議後3個月內請求法院撤銷其決議（選舉結果）。
    系爭選舉決議係於108年2月17日作成，上訴人未於作成後3
    個月內起訴請求法院撤銷，其逕行提起本訴確認系爭選舉結
    果無效，於法亦有未合，不應准許。
　⒋綜上，系爭選舉並無上訴人主張違反法定方式之情，上訴人
    亦不得以系爭選舉決議方法違反法令為由，逕行提起確認選
    舉結果無效之訴，上訴人以系爭決議有無效或得撤銷之事由
　　，主張系爭選舉結果無效，並無理由。
　㈡上訴人先位請求確認系爭決議無效、備位請求撤銷系爭決議
    ，並無權利保護必要：
    按原告起訴，就為訴訟標的之法律關係，應在法律上有受判
    決之現實利益，國家始有許其利用訴訟制度之必要。若於原
    告自己無利益，或依訴之內容不能直接解決其私法上之權利
    義務紛爭者，即難認其有起訴之權利保護必要。查系爭決議
    係系爭區權會以臨時動議之方式，就系爭選舉決議之方式所
    為議決，僅適用於系爭區權會，為兩造所不爭執（見本院卷
    第105頁），上訴人起訴請求確認系爭決議無效、撤銷系爭
    決議，其目的均在確認系爭選舉無效。然如前揭㈠所述，無
    論上訴人主張之管委會決議是否經系爭決議變更，系爭選舉
    均無違反法定方式而無效之情，系爭選舉結果不因系爭決議
    是否無效、得撤銷而受影響，是上訴人爭執系爭決議之效力
　　，無從解決其主張私法上之紛爭（確認系爭選舉結果無效）
　　，揆諸前揭說明，即難認其有起訴之權利保護必要，其此部
    分先、備位之訴，自亦無理由。　
六、綜上所述，上訴人以系爭決議違反法定要式、決議方法違法
    為由，先位訴請確認系爭決議無效，備位訴請撤銷系爭決議
    ，且先備位皆訴請確認系爭選舉結果無效，於法無據，不應
    准許。從而原審所為上訴人敗訴之判決，所持理由雖與本院
    未盡相同，惟結論並無二致，仍應予維持。上訴論旨指摘原
    判決不當，求予廢棄改判，為無理由，應駁回其上訴。
七、本件事證已臻明確，兩造其餘之攻擊或防禦方法及所用之證
    據，經本院斟酌後，認為均不足以影響本判決之結果，爰不
    逐一論列，附此敘明。
八、據上論結，本件上訴為無理由，依民事訴訟法第449條第2項
    、第78條，判決如主文。
中　　華　　民　　國　　109 　年　　7 　　月　　21　　日
                  民事第二十五庭
                      審判長法  官  謝碧莉
                            法  官  林晏如
                            法  官  王本源
正本係照原本作成。
如不服本判決，應於收受送達後20日內向本院提出上訴書狀，其
未表明上訴理由者，應於提出上訴後20日內向本院補提理由書狀
（均須按他造當事人之人數附繕本）上訴時應提出委任律師或具
有律師資格之人之委任狀；委任有律師資格者，另應附具律師資
格證書及釋明委任人與受任人有民事訴訟法第466條之1第1項但
書或第2項（詳附註）所定關係之釋明文書影本。如委任律師提
起上訴者，應一併繳納上訴審裁判費。
中　　華　　民　　國　　109 　年　　7 　　月　　21　　日

　　　　　　　　　　　　　  書記官  黃麒倫  
附註：
民事訴訟法第466條之1（第1項、第2項）：
對於第二審判決上訴，上訴人應委任律師為訴訟代理人。但上訴
人或其法定代理人具有律師資格者，不在此限。
上訴人之配偶、三親等內之血親、二親等內之姻親，或上訴人為
法人、中央或地方機關時，其所屬專任人員具有律師資格並經法
院認為適當者，亦得為第三審訴訟代理人。